臺灣雲林地方法院刑事判決　　　　　　　 96年度訴緝字第1號
公　訴　人　臺灣雲林地方法院檢察署檢察官
被　　　告　甲○○
指定辯護人　康春田律師
上列被告因殺人未遂等案件，經檢察官提起公訴（94年度偵字第
4537號），本院判決如下：
    主      文
甲○○殺人未遂，處有期徒刑陸年，褫奪公權肆年，扣案之單刃
長刀壹把沒收之；又以強暴妨害人行使權利，處有期徒刑捌月。
應執行有期徒刑陸年陸月，褫奪公權肆年，扣案之單刃長刀壹把
沒收之。
    事實及理由
壹、有罪部分：
一、犯罪事實：
    甲○○於民國94年10月24日15時45分許，前往位於雲林縣口
    湖鄉過港村135 號之檳榔攤，欲以賒帳方式向該檳榔攤老闆
    乙○○之妻丁○○購買香菸，不料遭丁○○拒絕，甲○○遂
    勃然大怒而萌生殺意，旋返回其雲林縣口湖鄉過港村過港42
    號之住處內，拿取其所有之單刃長刀1 把，放置在腳踏車置
    物籃內，隨即騎乘該腳踏車再度前往乙○○所開設之上開檳
    榔攤，見乙○○、李武飛及李惠蘭等人在檳榔攤後方屋內打
    麻將，乃進入屋內（侵入住宅部分未據告訴）上前將麻將桌
    掀倒，繼而基於殺人之故意，由腳踏車置物籃內拿取預藏之
    該把單刃長刀，右手持刀，以由上往下、由右往左之姿勢，
    朝乙○○之頭頸部位置斜砍2 刀，並對乙○○叫囂：「連1
    包香菸都不肯賒，我要讓你死」等語，乙○○眼見刀子砍來
    ，旋持該麻將桌擋住上半身，始未被甲○○砍中，然在抵擋
    過程中，甲○○第1 刀砍中麻將桌面，第2 刀則砍傷乙○○
    握持麻將桌邊護住上半身之左手，因而使乙○○之左手掌左
    側接近手背部受有一道弧形撕裂傷（起訴書誤載為右手）之
    傷害，乙○○頓時血流如注，李武飛見狀將甲○○推倒在地
    ，乙○○順勢將屋內椅子推向甲○○而逃出屋外。甲○○雖
    見乙○○奔跑逃躲且左手血流如注，已經無法反抗，竟仍不
    善罷干休，欲置乙○○於死地，承前殺人之犯意，持該單刃
    長刀追出屋外，除口裡繼續向乙○○叫囂：「要給你死」等
    語外，並再次持刀向乙○○揮砍數次，乙○○均閃避得宜未
    被砍中，然在乙○○奔跑不慎跌倒，無力反擊之際，甲○○
    竟以直握刀柄，以由上往下之姿勢朝乙○○身體猛刺1 刀，
    幸因乙○○奮力爬起躲過而得倖免於難，其間追砍過程達數
    分鐘之久。嗣因丁○○報警處理，甲○○眼見警察到場後始
    停止持刀追殺乙○○。然甲○○卻餘怒未消，見李武飛欲駕
    駛乙○○所有車號S2-6391 號自用小客車，搭載左手血流如
    注的乙○○就醫，甲○○竟另起以強暴妨害人行使權利之犯
    意，無視警方已經在場處理，仍以跳上該車引擎蓋並用手敲
    腳踹搗毀該車前擋風玻璃之強暴方式（毀損部分已經撤回告
    訴），妨礙李武飛將乙○○載往醫院及乙○○就醫治療之權
    利，待警察將甲○○從該車引擎蓋上拉下，李武飛始順利擺
    脫甲○○之阻撓而將乙○○送醫救治，其間達數分鐘之久。
    乙○○亦因送醫救治將左手以25針縫合後，方能逃過一死。
二、認定犯罪事實所憑之證據及理由：
  (一)證據能力部分：
  1.按被告以外之人於偵查中向檢察官所為陳述，除顯有不可信
    之情況者外，得為證據，刑事訴訟法第159 條之1 第2 項定
    有明文。偵查中對被告以外之人所為之偵查筆錄，性質上屬
    傳聞證據，惟刑事訴訟法規定檢察官代表國家偵查犯罪、實
    施公訴，依法其有訊問被告、證人及鑑定人之權，證人、鑑
    定人並須具結，而實務運作時，檢察官偵查中向被告以外之
    人所取得之陳述，原則上均能遵守法律規定，不致違法取供
    ，其可信度極高，職是，被告以外之人前於偵查中已具結而
    為證述，除反對該項供述得具有證據能力之一方，已釋明「
    顯有不可信之情況」之理由外，不宜遽指該證人於偵查中之
    陳述不具證據能力。經查，證人即告訴人乙○○、丁○○、
    李武飛及李惠蘭於檢察官偵查中之證述，係經檢察官以證人
    身分令其具結後之陳述，有各證人之結文在卷可稽（見偵卷
    第20頁至第21頁、第38頁至第39頁），被告甲○○及其辯護
    人亦未釋明上開證人之供述有顯不可信之情況，依上開規定
    ，證人乙○○、丁○○、李武飛及李惠蘭於檢察官偵查中之
    證述，自得作為本案證據。
  2.次按被告以外之人於檢察事務官、司法警察官或司法警察調
    查中所為之陳述，與審判中不符時，其先前之陳述具有較可
    信之特別情況，且為證明犯罪事實存否所必要者，得為證據
    。亦為刑事訴訟法第159 條之2 所明定。該條所謂「具有較
    可信之特別情況」，係指證人於司法警察調查中所為之陳述
    ，與審判中不符，而其先前之陳述，從客觀上之環境或條件
    等情況加以觀察，有足以取代審判中交互詰問之可信性保證
    者而言。證人所為之先前陳述，相較於審判中之陳述，是否
    具有更可信之特別情況，應依其陳述時外部之客觀情況判斷
    ；而所謂「特別可信性」，係指陳述是否出於供述者之真意
    、有無違法取供情事之信用性而言，故應就偵查或調查筆錄
    製作之原因、過程及其功能等加以觀察其信用性，據以判斷
    該傳聞證據是否有顯不可信或有特別可信之情況而例外具有
    證據能力。經查，就被告持該單刃長刀揮砍乙○○之過程，
    乙○○先於警詢中以被害人身分陳稱：在我逃出屋外後，被
    告拿刀追出屋外砍我十幾分鐘，這期間有砍我2 次，但都被
    我閃躲過沒有砍到等語（見警卷第7 頁）；後於本院審判中
    以證人身分證稱：被告是在屋內砍我2 次，我逃出屋外後，
    被告持刀追砍我數次，在我跌倒時，被告甚以直握刀柄，刀
    子由上往下之方式刺我，我趕快爬起來才躲過等語（見本院
    卷第112 頁反面至第113 頁反面）。則就追砍過程中被告揮
    刀之次數及方式，乙○○於警詢中之陳述與在本院審判中證
    述之內容不相一致，然乙○○於本院審判中之證詞，其遭被
    告持刀追砍受傷，命懸一線，幸因閃躲得宜，及時救醫而得
    逃過一死（被告持刀行兇之過程容後詳述），是在乙○○遭
    被告追砍當時，生死仍在未定之天，內心應處於驚恐萬分之
    狀態，然而乙○○製作警詢筆錄當時，距離案發時間不過數
    小時，此有警詢筆錄在卷可稽（見警卷第6 頁），則乙○○
    能否在逃過一劫後，即從前述驚魂未定之狀態中恢復，進而
    冷靜、詳細地陳述案發經過，恐有疑義，此觀審判長於審判
    中補充訊問其警詢所述是否正確時，乙○○答稱：我的意思
    是在裡面砍我，在外面的我沒有講，警察這樣記我也沒辦法
    等語（見本院卷第112 頁反面），是依卷內證據資料，無從
    認定其前揭警詢陳述有較諸本院審判中之證述有更為可信之
    情況，不符前揭規定之要件，應無證據能力。警詢筆錄其餘
    部分，與證人乙○○在審判中之證述一致，應認亦無證據能
    力。
  3.又刑事訴訟法第159 條之4 第2 款規定，除有顯不可信之情
    況外，從事業務之人於業務上或通常業務過程中所須製作之
    紀錄文書，得為證據。經查，中國醫藥大學北港附設醫院（
    下稱北港醫院）於96年2 月2 日以院醫字第96010055號函回
    覆臺灣雲林地方法院檢察署所附之乙○○病歷資料（見本院
    卷第56頁至第61頁），係該醫院之醫師執行醫療業務時所製
    作之紀錄文書，並無顯不可信之情況，依前揭規定，取得證
    據能力。
  4.再者，被告以外之人於審判外之陳述，雖不符刑事訴訟法第
    159 條之1 至之4 等4 條規定，而經當事人於審判程序同意
    作為證據，法院審酌該陳述作成時之情況，認為適當者，亦
    得作為證據，刑事訴訟法第159 條之5 第1 項規定甚明。經
    查，乙○○所出具之北港醫院94年10月24日診斷證明書1 紙
    （見警卷第13頁），公訴人、被告及其辯護人對於該診斷證
    明書之證據能力均表示同意（見本院卷第41頁反面），本院
    審酌該診斷證明書作成之形式並無瑕疵，且與待證事實具有
    關連性，以之作為證據應屬適當，依前揭規定，應有證據能
    力。
  5.丁○○於警詢中之陳述，核屬被告以外之人於審判外之陳述
    ，然參照丁○○在檢察官面前及本院審判中對於被告持刀追
    砍乙○○之過程及動機，已經證述明確，自無再援引該份警
    詢筆錄調查之必要。是該警詢筆錄既已不再列為證據，證據
    能力之有無，即不再論究。
  (二)證明力部分：
    被告於本院審理中固坦承其於上開時地欲以賒帳方式向丁○○購買香菸遭拒後，因一時氣憤回家攜帶單刃長刀前往該檳
    榔攤後方屋內，其入內掀倒麻將桌後，持刀向乙○○揮砍，
    乙○○遭砍中受傷後逃出屋外，其仍持刀追出屋外繼續向乙○○揮砍等事實，惟矢口否認有何公訴人所指訴之前述犯行
    ，辯稱：因為乙○○拿椅子砸伊頭部，伊才拿刀揮砍乙○○
    ，伊持刀之目的僅係要嚇嚇乙○○，沒有要殺乙○○之意，
    若伊真要砍殺乙○○，早就可以砍到他好幾次了，至乙○○
    左手之傷勢是因為乙○○主動抓住伊的刀，伊順勢手往下揮
    所造成的，伊忘記有沒有說過要讓乙○○死這句話了，至於
    伊雖然有阻止李武飛駕駛該車搭載乙○○離去，但伊並沒有
    阻止乙○○就醫之意。被告之辯護人則為被告辯以：被告
    與乙○○並無深仇大恨，本案緣起係因為被告欲賒帳購買香
    菸未果而起爭執，被告應無殺人之動機與犯意。被告雖然
    在追逐被告之過程中，縱有喊「要給他死」之言語，然此乃
    一時氣憤之詞，難認被告有殺人之故意。經查：
  1.被告持刀行兇之殺人未遂部分：
  (1)按殺人未遂與傷害之區別，應以實施加害時，有無殺意為斷
    ，若以戕害他人生命之故意，著手於殺人行為之實行而未發
    生死亡之結果，為殺人未遂；倘無使人喪失生命之故意，僅
    在使其身體、健康受到傷害，則屬傷害，二者皆發生傷害之
    結果，祗其主觀犯意及身體傷害程度不同而已，不能因與被
    害人無深仇大恨，即認無殺人之故意。又被害人所受之傷害
    程度，雖不能據為認定有無殺意之唯一標準，但加害人之下
    手情形如何，於審究犯意方面，仍不失為重要參考資料，至
    其殺意之有無，雖不以兇器之種類及傷痕之多少等，為絕對
    之認定標準，但加害人下手之部位、用力之程度，仍非不可
    藉為判斷有無殺意之心證依據（最高法院74年度臺上字第65
    85號、87年度臺上字第3123號判決意旨參照）。
  (2)被告於上開時地欲以賒帳方式向丁○○購買香菸遭拒後，隨
    即返家持刀再度前往檳榔攤後方，進入屋內將該麻將桌掀翻
    後，用右手持刀進入屋內對乙○○揮砍，並對乙○○叫囂：
    「連1 包香菸都不肯賒，我要讓你死」等語，乙○○旋拿麻
    將桌抵擋，然在抵擋過程中，乙○○握持麻將桌之左手左側
    接近手背處遭被告持刀砍中，致其左手受傷血流如注逃出屋
    外後，被告仍持刀追出屋外繼續對乙○○揮砍，除口裡繼續
    向乙○○叫囂：「要給你死」等語外，並再次持刀揮砍乙○○之身體，乙○○均閃避得宜未被砍中，待警察據報到場處
    理後，被告方停止追砍，其間過程達數分鐘之久等情，業經
    證人乙○○於本院審理中證述綦詳（本院卷第106 頁反面至
    第113 頁），核與證人丁○○於檢察官面前及本院審判中證
    述情節大致相符（見偵卷第19頁；本院卷第116 頁至第11 8
    頁反面），且經證人李武飛及李惠蘭於偵查中結證屬實（見
    偵卷第36頁），復有現場照片10張（見本院卷第44頁至第48
    頁）、前述診斷證明書1 紙（見警卷第13頁，該診斷證明書
    記載乙○○所受傷勢為「右手撕裂傷」，顯係誤載）及乙○○在北港醫院之病歷資料1 份（見本院卷第56頁至第61頁）
    附卷可稽，並經本院於審判中當庭勘驗乙○○左手掌左側接
    近手背部位有弧形刀疤縫合痕跡屬實，另有單刃長刀1 把扣
    案可證，堪信為真實。
  (3)就被告持刀向乙○○追砍之過程，乙○○在檢察官面前證稱
    ：被告砍到我左手後，我就跑開，被告繼續追，又朝我身上
    砍1 次，但沒有砍到，之後我跌倒，他就拿刀往我身上刺，
    我趕快爬起來，所以沒有刺到等語（見偵查卷第18頁），與
    其在本院審判中證稱：被告是在屋內砍我2 次，第1 刀砍中
    麻將桌，第2 刀砍到我的左手左側接近手背處，李武飛見狀
    將被告推倒在地，我順勢將屋內椅子推向被告而逃出屋外，
    被告追出屋外後又砍我數次，接著趁我跌倒之際，直握刀柄
    由上往下向我身上猛刺1 刀，因為我有回頭看見，所以我可
    以躲過等語（見本院卷第112 頁反面至第113 頁）有所不同
    。本院以為，被告於前述檢察官面前所為之證言，雖經具結
    ，然被告持刀揮砍乙○○時，因乙○○持麻將桌抵擋，故被
    告第1 刀砍中麻將桌乙節，已經證人乙○○在本院審理中證
    述甚詳（見本院卷第112 頁反面），並有該麻將桌遭砍痕跡
    之照片1 張在卷可佐（見本院卷第47頁），惟乙○○在檢察
    官面前以證人身分作證時卻漏未交代此部分之情節，足見乙○○在檢察官面前之證述亦不足以證明其遭被告砍殺之完整
    事件經過。反之，乙○○在本院審理中，就其遭被告持刀揮
    砍之次數，究為幾刀，透過交互詰問程序加以釐清後，其於
    本院審判中之前述證述內容可謂鉅細靡遺，難認其於本院審
    理中所述係出於憑空杜撰而來。況乙○○在本院審理中已經
    與被告調解成立，並撤回告訴，有刑事撤回告訴狀及雲林縣
    口湖鄉調解委員會調解筆錄在卷可稽（見本院卷第87頁至第
    88 頁） ，應認被告行兇之舉，已經獲得乙○○之原諒，乙○○業能在本院審判中拋開情緒，冷靜回想，並詳細陳述，
    難認有蓄意虛構事實誣陷被告之可能，應以其在本院之前揭
    證述內容為可採。從而，被告確實於上開時地在屋內持刀往
    乙○○砍2 刀，第1 刀砍中麻將桌面，第2 刀砍中乙○○之
    左手，並在乙○○逃出屋外時仍持刀追出屋外，繼續持刀向
    乙○○揮砍數次，待乙○○跌倒在地時，被告甚以直握刀柄
    由上往下向乙○○身上猛刺1 刀，然均為乙○○躲過等事實
    ，確屬實情。
  (4)被告雖辯稱係乙○○拿椅子砸其頭部，其才會拿刀揮砍乙○○，且乙○○前述傷勢係乙○○自己主動抓住其所持之單刃
    長刀，其順勢手往下揮所造成云云，然被告進入屋內翻桌後
    ，即持刀揮砍乙○○，乙○○在逃出屋外之際，方將椅子推
    向被告之事實，已經說明如前，在場之人無一證稱乙○○有
    拿椅子砸被告頭部之情形，又乙○○前述傷勢係其持麻將桌
    抵擋之際，遭被告持刀砍中左手所造成，已經本院認定如前
    ，該傷勢若確如被告所述係乙○○抓住被告所持之長刀，被
    告順勢往下揮所為，衡諸常理，該傷口斷無可能出現在左手
    掌左側接近手背處，而應出現在乙○○抓住刀刃的虎口位置
    ，是被告前述所辯均係卸責之詞，不能採信。又丁○○雖於
    本院作證時證稱乙○○在屋內遭被告持刀揮砍時，乙○○有
    用手往上頂，所以手就受傷云云（見本院卷第117 頁），然
    就案發之過程，丁○○在警詢及偵查中均未提及乙○○以手
    抵擋乙事，其前後證述已屬不一，亦與乙○○、李武飛及李
    惠蘭證述內容多有不同，再就案發之時間而論，證人丁○○
    在本院審判中先證稱係在早上11點多（見本院卷第116 頁反
    面），已與本案實際發生之時間（即15時45分許）差距甚遠
    ，佐以證人丁○○在本院審理中針對案發經過多稱：「忘記
    了」，經審判長提示其先前所做筆錄供其閱覽或告以要旨後
    ，始證稱在檢察官面前之證述過程與乙○○所述相同等語確
    屬實在（見本院卷第117 頁至第118 頁），顯見丁○○對於
    案發迄今已經2 年餘之諸多細節已經不復記憶，經本院提示
    警詢或偵查筆錄來幫助其回想後，最後確認其警詢及偵查筆
    錄所述方與事實相符，是丁○○於本院審理中證稱乙○○有
    用手往上頂，所以手就受傷云云，顯係記錯之詞，不能採為
    對被告有利之認定。
  (5)就被告在屋內持刀揮砍乙○○之部位，證人乙○○於本院審
    理中證稱：被告持刀由右往左，由上往下斜砍，大概是從我
    胸部到頭部這個位置砍過來等語（見本院卷第106 頁反面）
    ，核與其在檢察官面前證稱：他從腳踏車菜籃裡拿刀子從我
    脖子砍過來等語（見偵卷第18頁）；證人丁○○在本院審判
    中證稱：被告拿刀往由上往下斜斜地朝乙○○脖子方向砍下
    去等語（見本院卷第118 頁反面）；證人李武飛在檢察官面
    前證稱：他（指被告）是把刀子舉起來往乙○○頭部砍下去
    等語（見偵卷第36頁）；證人李惠蘭在檢察官面前證稱：他
    （指被告）是把刀子舉起來要往乙○○頭部砍下去等語（見
    偵卷第36頁）等語均相符，本院認為李武飛和李惠蘭並非案
    發之當事人，與被告均無仇怨，乙○○甚至在案發後已與被
    告調解成立，並撤回本件告訴，已如前述，與其妻丁○○均
    無在審判中蓄意設詞誣陷被告使自己負有偽證刑責之理，應
    認上述證人所言均與實情相符，況被告在初次製作警詢筆錄
    時亦坦承其確有持刀由上往下朝乙○○頭部砍下去之行為（
    見警卷第2 頁），是被告若無持刀揮砍乙○○頭頸部之事實
    ，又為何在警詢中為與證人證詞一致之陳述？是本院認定被
    告確有在屋內持刀往乙○○頭頸部揮砍之行為甚明。
  (6)被告持以行兇之單刃長刀1 支，為鐵製，總長47公分，刀刃
    長37公分，刀柄10公分，前端斜口，尖銳鋒利，業據本院當
    庭勘驗明確（見本院卷第126 頁）。又頭頸部位為人體主要
    生命中樞、頭部內有由神經細胞所組成的神經系統控制中心
    （即大腦、小腦及延腦），負責控制和協調行動、體內穩態
    （身體功能，例如心跳、血壓、體溫等）以及精神活動（例
    如認知、情感、記憶和學習）；頸部為人體連接頭和軀幹之
    間的重要樞紐，內有頸椎、頸動脈、頸靜脈（血管器官）、
    氣管（呼吸器官）、喉部（發聲器官）及食道（消化器官）
    ，若持該把刀往人體頭頸部位揮砍，客觀上足以發生死亡之
    結果，為一般人所能預見。又乙○○在屋內遭被告持刀揮砍
    頭頸部2 刀時，乙○○旋拿麻將桌抵擋，致被告第1 刀砍中
    麻將桌面，第2 刀劃過乙○○之左手掌左側接近手背處，乙○○之左手頓時血流如注，送醫救治後以25針縫合，已經論
    述如前，就被告所受傷勢及卷附麻將桌所之所呈現刀痕凹陷
    觀之，足見被告持刀往乙○○頭頸部揮砍時，力量之鉅、用
    力之猛，幸因乙○○機警以麻將桌抵擋，否則其頭頸部若遭
    被告持利刃砍中，不難想像會發生死亡之結果。再參酌被告
    在行兇當天有飲用酒類，其在酒後向丁○○賒帳購菸遭拒，
    心中不舒服，竟返家持刀再度前往檳榔攤算帳，已經被告供
    認在卷（見本院卷第127 頁反面至第128 頁），且被告進入
    屋內掀倒麻將桌後，即不分青紅皂白持刀朝乙○○頭頸部砍
    下，顯見被告在持刀揮砍當時，已經怒不可抑，兇性大發。
    參諸被告持刀進入屋內揮砍乙○○2 刀，已經使乙○○左手
    受傷，血流如注，喪失抵抗能力，此觀證人乙○○本院審判
    中證稱其血流很多，肉都掀下來，只能用右手扶著受傷之左
    手等語可明（見本院卷第110 頁反面），被告對此當無不知
    之理，然在乙○○逃出屋外後，被告猶不肯罷手，追出屋外
    再對手無縛雞之力的乙○○再揮砍數次，甚至在乙○○奔跑
    跌倒，無力反抗之際，又以直握刀柄，由上往下朝乙○○猛
    刺1 刀，幸乙○○見狀趕緊爬行閃躲而得倖免，待警方到場
    後始停手，其間達數分鐘之久，已經論述如上，依此具體客
    觀事實，被告欲致乙○○於死地之決意，實屬昭然若揭，此
    由被告在揮砍乙○○第1 刀時，向乙○○叫囂：「連1 包香
    菸都不肯賒，我要讓你死」等語，在之後追砍乙○○時，再
    對乙○○叫囂：「要給你死」等語也可得證。
  (7)至乙○○倖未遭被告殺害得逞，實係因為乙○○閃避得宜所
    致，實難以乙○○僅身中1 刀，送醫救治倖免於死，即遽以
    推論被告主觀上僅有傷害乙○○之意。況且，若確如被告及
    其辯護人所言僅有傷害乙○○之意，為何不在乙○○受傷後
    即停手？卻反過來繼續持刀追砍已經受傷之乙○○，甚至對
    倒地之乙○○猛刺1 刀？由此可知被告在行兇當時確有殺人
    之決意無訛。又被告是否有殺人決意，與其和乙○○是否有
    深仇大恨實無必然之關連，被告在飲酒後賒帳購菸未果，持
    返家持刀欲找乙○○算帳，已如前述，則被告不堪遭拒，即
    藉酒逞兇之舉，業已彰顯被告實有暴戾乖張之性格，被告此
    一出於偶發性之殺人行止，實難為一般人所得預見，從而，
    被告雖與乙○○無深仇大恨，亦無礙本院對被告行兇當時具
    有殺人犯意之認定。
  2.被告以強暴妨害人行使權利部分：
    被告在警察據報到場處理後，已經停止對乙○○持刀追砍，
    乙○○趕緊坐上其所有車號S2-6391 號自小客車，欲由李武
    飛駕車將乙○○送醫救治，然被告竟跳上該車之引擎蓋，將
    該車前擋風玻璃搗毀，阻止李武飛駕車將乙○○送醫治療，
    待警察將被告從該車引擎蓋上拉下，李武飛方趕緊開車將乙○○送醫救治，其間約過數分鐘之久等情，為證人乙○○在
    檢察官面前及本院審理中證述明確（見偵卷第18頁至第19頁
    ；本院卷第114 頁至第114 頁反面），核與證人丁○○在檢
    察官面前及本院審理中之證詞一致（見偵卷第19頁反面；本
    院卷第119 頁），且經證人李武飛和李惠蘭於偵查中結證無
    誤（見偵卷第36頁），並有該車前擋風玻璃遭砸毀之照片1
    張附卷可參（見偵卷第14頁），亦為被告所自承（見偵卷第
    12 頁） ，堪信被告確有阻止李武飛駕車將乙○○送醫救治
    之行為。被告明知乙○○遭其持刀砍傷左手後，已經血流如
    注，亟待送醫治療，已經敘明如上，亦應明知若其跳上該車
    引擎蓋，並將該車前擋風玻璃砸毀，當造成李武飛無法順利
    開動車輛，將乙○○送醫救治之結果，被告確執意為之，其
    間達數分鐘之久，顯見被告餘怒未消，另基於妨害他人行使
    權利之犯意，以前述強暴方式妨害李武飛駕車將乙○○送醫
    及乙○○就醫。被告否認有阻止李武飛駕車將乙○○送醫之
    犯意云云，委無可採。
  3.綜上所述，被告及其辯護人前述辯詞均不足採，本件事證明
    確，被告犯行洵堪認定，應依法論科。
三、論罪科刑之理由：
  (一)被告行為後，刑法業於94年2 月2 日修正公布，並於95年7
    月1 日施行。修正後刑法第2 條第1 項規定：「行為後法律
    有變更者，適用行為時之法律。但行為後之法律有利於行為
    人者，適用最有利於行為人之法律。」即由修正前之「從新
    從輕」原則，改採「從舊從輕」原則，以與刑法第1 條罪刑
    法定主義契合，並貫徹法律禁止溯及既往原則（參見刑法第
    2 條立法理由說明一），且係規範行為後法律變更所生新舊
    法律比較適用之準據法，於新法施行後，應適用新法第2 條
    第1 項之規定，為「從舊從輕」之比較（參照最高法院95年
    度第8 次刑事庭會議決議）。茲就本案有關新舊刑法比較分
    述如下：
  1.【適用法條之罰金刑】：
    被告行為時之刑法第33條第5 款規定：「罰金：1 元以上」
    ，修正後刑法該條規定為：「罰金：新臺幣1,000 元以上，
    以百元計算之」。又刑法施行法於95年6 月14日增訂公布第
    1 條之1 規定：「（第1 項）中華民國94年1 月7 日刑法修
    正施行後，刑法分則編所定罰金之貨幣單位為新臺幣。（第
    2 項）94年1 月7 日刑法修正時，刑法分則編未修正之條文
    定有罰金者，自94年1 月7 日刑法修正施行後，就其所定數
    額提高為30倍。但72年6 月26日至94年1 月7 日新增或修正
    之條文，就其所定數額提高為3 倍。」刑法第304 條第1 項
    之以強暴妨害他人行使權利罪，法定刑可處銀元300 元以下
    之罰金，且未於72年6 月26日至94年1 月7 日間修正，故應
    就其所定數額提高為30倍。是依修正後之規定與被告行為時
    之罰金罰鍰提高標準條例第1 條前段及行政院、司法院據以
    發布提高刑法有關罰金條文之罰金倍數10倍，並自72年8 月
    1 日施行之規定相較，其罰金刑之最高度固未變更，但最低
    度已由銀元10元即新臺幣30元（依現行法規所定貨幣單位折
    算新臺幣條例第2 條之規定，銀元以新臺幣元之3 倍折算之
    ），修正為新臺幣1,000 元，並以百元計算之，有關科刑規
    範事項已有變更，經比較新舊法，修正後之刑法第33條第5
    款規定並非較有利於被告，本件應適用修正前刑法第33條第
    5款之規定。
  2.【關於罰金刑貨幣單位由銀元修正為新臺幣之法律適用】：
    刑法施行法第1 條之1 的立法理由謂：因應刑法增修條文施
    行後，刑法第33條第5 款規定，罰金貨幣單位已改為新臺幣
    ，是以同法各罪所定罰金貨幣單位，自應配合上開規定修正
    ；且因不再適用現行法規所定貨幣單位折算新臺幣條例，為
    使罰金數額趨於一致，避免衍生新舊法比較適用問題，以緩
    和實務適用法律之衝擊，於不變動罰金數額之前提下，而為
    制定。可見刑法施行法第1 條之1 ，係為取代罰金罰鍰提高
    標準條例第1 條前段而制定，具有特別準據法之性質，應逕
    予適用（最高法院96年度臺上字第5331號、第4185號、第14
    64號判決意旨參照）。
  3.【想像競合犯】：
    被告行為時之刑法第55條有關想像競合犯之部分原規定：「
    一行為而觸犯數罪名者，從一重處斷。」修正後之刑法第55
    條規定除刪除牽連犯之規定外，並加有但書，即「一行為而
    觸犯數罪名者，從一重處斷。但不得科以較輕罪名所定最輕
    本刑以下之刑。」此但書係科刑之限制，僅為法理之明文化
    ，非屬法律之變更（最高法院95年第21次刑事庭會議決議參
    照），並無新舊法比較適用之問題，應逕予適用裁判時即修
    正後刑法第55條之規定。
  4.【數罪併罰】：
    被告行為時之刑法第51條第5 款規定：「數罪併罰，分別宣
    告其罪之刑，依左列各款定其應執行者：五、宣告多數有期
    徒刑者，於各刑中之最長期以上，各刑合併之刑期以下，定
    其刑期。但不得逾20年」，經修正為：「數罪併罰，分別宣
    告其罪之刑，依下列各款定其應執行者：五、宣告多數有期
    徒刑者宣告多數有期徒刑者，於各刑中之最長期以上，各刑
    合併之刑期以下，定其刑期。但不得逾30年。」除就序文「
    左列」修正為「下列」之文字修正外，主要係將有期徒刑合
    併定應執行刑之上限，由原定20年提高為30年。經核修正後
    之規定並未有利於被告，應適用修正前刑法第51條第5 款之
    規定。
  5.【未遂犯】：
    被告行為時之刑法第25條規定：「已著手於犯罪行為之實行
    而不遂者，為未遂犯，未遂犯之處罰，以有特別規定者，為
    限。」第26條前段規定「未遂犯之處罰，得按既遂犯之刑減
    輕之」規定。於刑法修正施行後，將上開規定統一移置於修
    正後刑法第25條：「已著手於犯罪行為之實行而不遂者，為
    未遂犯。未遂犯之處罰，以有特別規定者為限，並得按既遂
    犯之刑減輕之。」比較上開修正前後規定，僅屬法條順序之
    移置，並無法律之變更，自不生法律比較適用之問題（最高
    法院95年第21次刑事庭會議決議參照），應適用裁判時即修
    正後刑法第25條之規定。
  6.【褫奪公權】：
    被告行為時之刑法第37條第2 項規定：「宣告6 月以上有期
    徒刑，依犯罪之性質認為有褫奪公權之必要者，宣告褫奪公
    權1 年以上10年以下。」而新法修正規定為：「宣告1 年以
    上有期徒刑，依犯罪之性質認為有褫奪公權之必要者，宣告
    1 年以上10年以下褫奪公權。」比較其內容，雖有修正，惟
    褫奪公權部分為從刑，依「主從不可分之法則」，自應依主
    刑適用之法律，無獨立比較之問題（最高法院24年上字第52
    92號判例意旨參照）。本件關於主刑部分，應適用現行刑法
    第271 條第2 項、第1 項之規定（詳後述），故關於褫奪公
    權之宣告，應適用現行刑法第37條第2 項之規定。
  7.【沒收】：
    刑法第38條第1項第2款之規定僅作定義修正，使適用更為明
    確，非法律變更，不生新舊法比較問題，無現行刑法第2 條
    第1 項之適用，且從刑附屬於主刑，除法律有特別規定者外
    ，依主刑所適用之法律，已如前述。本件關於主刑部分，應
    適用現行刑法第271 條第2項、第1項之規定（詳後述），故
    關於沒收之宣告，應適用現行刑法第38條第1項第2款之規定
    。
  (二)被告已著手於殺人犯行之實施，因乙○○逃走閃避得宜送醫
    救治始倖免於難，而未發生死亡之結果，屬未遂犯，是核被
    告所為，係犯刑法第271 條第2 項、第1 項殺人未遂罪及同
    法第304 條第1 項以強暴妨害人行使權利罪。公訴意旨雖未
    論及刑法第304 條第1 項之論罪法條，然已經於起訴書犯罪
    事實欄載明被告以強暴妨害人行使權利之事實，應認該部分
    事實已經起訴，被告經本院於審判中告知上開罪名，使檢察
    官、被告及其辯護人充分攻擊防禦及辯論，本院自得併予審
    理，併此陳明。
  (三)被告以一強暴行為同時妨害李武飛駕車將乙○○送醫救治及
    乙○○就醫之權利，係侵害數法益，屬一行為觸犯2 罪名，
    應依刑法第55條本文之規定，從一情節較重（被告妨害乙○○就醫治療之權利，犯罪情節顯然較重）之刑法第304 條第
    1 項以強暴妨害人行使權利罪處斷。
  (四)被告所犯上開殺人未遂罪及以強暴妨害人行使權利罪，犯意
    各別，行為互殊，應予分論併罰。
  (五)就被告前述殺人未遂之犯行，本院依刑法第25條第2 項之規
    定，按既遂犯之刑減輕之。
  (六)本院審酌被告僅因欲賒帳購買香菸遭拒之細故，即萌生殺意
    ，返家持刀後前往檳榔攤翻桌，對素無仇怨之乙○○一陣揮
    砍，在持刀砍傷乙○○，使乙○○無反擊能力後，猶不肯罷
    休，繼續向乙○○揮砍數次，幸因乙○○閃避得宜，警察及
    時到場，方能阻止被告繼續持刀行兇之惡行，顯見被告想致
    乙○○於死地之心態實屬明顯，亦足見被告大膽妄為，舉止
    囂張，對社會治安影響重大，且在警察到場處理後，李武飛
    欲駕車將乙○○送醫救治時，被告又跳上該車引擎蓋，以搗
    毀該車前擋風玻璃之方式阻止乙○○送醫救治，顯然漠視法
    紀，除不顧自己安危外，亦罔顧他人人身安全，暨被告犯後
    避重就輕，否認大部分犯行，犯後態度不佳，然本院念及被
    告已經和乙○○調解成立，乙○○於本院審判中當庭表示願
    意原諒被告，不再追究（見本院卷第131 頁至第132 頁反面
    ），就被告上開罪名，分別量處如主文所示之刑，並定其應
    執行之刑。
  (七)被告既有殺人未遂之行為，其品行已非端正，不適合擔任公
    職或參與公共行政事務，是併依刑法第37條第2 項之規定，
    。就其所犯之殺人未遂罪，宣告褫奪公權4 年。
  (八)扣案之單刃長刀1 把，係供被告犯本件殺人未遂罪所用之物
    ，且為被告所有，業據被告供認不諱（見本院卷第125 頁反
    面至第126 頁），應依刑法第38條第1 項第2 款之規定宣告
    沒收。另扣案之木棍1 支，非被告所有供本件殺人未遂或妨
    害自由所用之物，爰不另為沒收之諭知。
  (九)另中華民國96年罪犯減刑條例業於96年07月04日公布，並自
    96年07月16日施行，該條例第5 條規定，本條例施行前，經
    通緝而未於96年12月31日以前自動歸案接受偵查、審判或執
    行者，不得依本條例減刑。查該條例係於96年7 月16日施行
    ，被告就本件殺人未遂等案件，經本院合法傳拘無著，於95
    年4 月14日發布通緝，甫於95年12月26日經警緝獲歸案，有
    通緝書及通緝歸案證明書各1 紙在卷可憑（見本院95年度訴
    字第175 號卷第33頁；96年度他字第1 號卷第28頁），是參
    照前述說明，被告本件殺人未遂等犯行，雖係在96年4 月24
    日前所為，亦無該減刑條例之適用，不得邀減刑之寬典，附
    此敘明。
貳、不另為公訴不受理之諭知部分：
一、公訴意旨另以：被告在停止前述砍殺乙○○之行為後，另基
    於毀損之犯意，以手敲腳踹搗毀該車輛前擋風玻璃，以致擋
    風玻璃應聲破裂致令不堪使用，且返回其住處持木棍1 支敲
    打乙○○之檳榔攤窗戶，致使該窗戶破損不堪使用，因認被
    告涉犯刑法第354 條毀損罪嫌。
二、按告訴乃論之罪，告訴人於第一審辯論終結前得撤回其告訴
    ，又告訴經撤回者，應諭知不受理之判決，刑事訴訟法第23
    8 條第1 項、第303 條第3 款定有明文。
三、本件公訴意旨所指被告涉犯刑法第354 條毀損罪嫌，依同法
    第357 條之規定，須告訴乃論。茲據乙○○撤回其告訴，有
    刑事撤回告訴狀1 紙在卷可考（見本院卷第87頁），亦經乙○○在本院審判中確認無訛（見本院卷第115 頁、第131 頁
    ），參照前揭規定，原應就此部分為公訴不受理之判決，然
    公訴人認此毀損部分與前述認定有罪之強暴妨害他人行使權
    利部分，具有想像競合犯之裁判上一罪關係（見本院卷第10
    5 頁），爰就公訴人所訴被告毀損部分，不另為公訴不受理
    之諭知。
、應適用之法律：
    依依刑事訴訟法第299 條第1 項前段，刑法第2 條第1 項、
    第271 條第2 項、第1 項、第304 條第1 項、第25條第2 項
    、第37條第2 項、第38條第1 項第2 款、第55條、第51 條
    第5 款（修正前），刑法施行法第1 條之1 第1 項、第2 項
    前段，判決如主文。
本案經檢察官丙○○到庭執行職務。
中　　華　　民　　國　　96　　年　　12　　月　　11　　日
                  刑事第五庭  審判長  法  官 侯 廷 昌
                                      法  官 藍 家 偉
                                      法  官 王 紹 銘
以上正本證明與原本無異。
如不服本判決，應於判決收受後10日內，向本院提出上訴狀（須
附繕本）。
                                      書記官 洪 秀 虹
中　　華　　民　　國　　96　　年　　12　　月　　11　　日
附錄論罪科刑法條全文：
中華民國刑法第271條第1項、第2項
（普通殺人罪）
殺人者，處死刑、無期徒刑或 10 年以上有期徒刑。
前項之未遂犯罰之。
中華民國刑法第304條第1項
（強制罪）
以強暴、脅迫使人行無義務之事或妨害人行使權利者，處 3 年
以下有期徒刑、拘役或300元以下罰金。
